【裁判字號】    97,簡上,271
【裁判日期】    980116
【裁判案由】    損害賠償
【裁判全文】
臺灣臺中地方法院民事判決  97年度簡上字第271號
上  訴  人  乙○○
                      2-1號
            丙○○
共      同
訴訟代理人  陳呈雲律師
被上訴人    甲○○
訴訟代理人  陳榮輝律師
上列當事人間請求損害賠償事件，上訴人對於中華民國97年9月
18日本院臺中簡易庭97年度中簡字第614號第一審判決提起上訴
，本院於民國97年12月26日言詞辯論終結，判決如下：
    主    文
原判決關於命上訴人給付被上訴人新台幣伍拾萬伍仟伍佰伍拾陸
元，及自民國九十六年十月四日起至清償日止，按週年利率百分
之五計算之利息部分，及該部分假執行之宣告，暨除確定部分外
訴訟費用之裁判均廢棄。
上開廢棄部分，被上訴人在第一審簡易之訴駁回。
第一審（除確定部分外）、及第二審訴訟費用新臺幣壹萬仟柒
佰貳拾玖元由被上訴人負擔。
    事實及理由
一、上訴人上訴主張：被上訴人於民國92年12月17日購買系爭土
    地時，其上已有由原土地共有人廖金波、簡瑞華取得事實上
    處分權、未辦保存登記之門牌號碼臺中市○○區○○路3段
    350之5號、8號，及同區○○路1之1號等鐵皮建物（以下分
    別簡稱350之5號、350之8號及1之1號建物），並由上訴人丙
    ○○承租使用。被上訴人於買受系爭土地後，僅使用坐落系
    爭土地中由其實際占用部分之350之8號建物，未曾占有1之1
    號建物，被上訴人就1之1號建物並無任何權利。被上訴人僅
    占有350之8號建物，就未辦保存登記之建物應以實際約定管
    有之狀況以定事實上處分權之歸屬。再依上訴人丙○○與被
    上訴人於94年3月25日簽訂之協議書，其約定系爭土地上3筆
    建物即350之5號、350之8號及1之1號建物，被上訴人可得之
    自動拆除獎勵金為899,338元，上訴人丙○○並同意若被上
    訴人未能獲得該等獎勵金時，無條件補償被上訴人之損失，
    並簽發同額本票供被上訴人取得以供擔保。於當時兩造就上
    訴人所辦保留部分與被上訴人所欲依原臺中市政府辦理自動
    拆除獎勵金之原共有關係，即均已終止。兩造並依該協議書
    之約定，被上訴人已取得899,338元之自動拆除獎勵金，及
    350之5號、350之8號暨1之1號斜線部分建物既已拆除，即知
    被上訴人就系爭建物3分之1之事實上處分權於立該協議書時
    早已消滅，故所剩餘即現存建物應全歸上訴人所有，被上訴
    人自不得向上訴人請求損害賠償。並聲明：(一)原判決不利於
    上訴人部分廢棄；(二)上開廢棄部分，被上訴人在第一審簡易
    之訴駁回。
二、被上訴人主張：系爭建物原係由上訴人丙○○以基地租賃方
    式起造，唯於租期屆滿將建物歸由訴外人廖金波、簡瑞華取
    得，嗣被上訴人、上訴人乙○○再向訴外人廖金波、簡瑞華
    價購房地，因系爭建物無法辦理移轉登記，即由被上訴人及
    上訴人乙○○共同取得系爭建物之事實上處分權。被上訴人
    與上訴人乙○○並簽立合約書，載明坐落臺中市○○區○○
    段870之3地號土地上之違章建物鐵皮屋由被上訴人取得3分
    之1，上訴人乙○○取得3分之2，上訴人丙○○與被上訴人
    並於94年3月25日簽訂協議書，該協議書僅記載自動拆除獎
    勵金應分配之金額，並無消滅共有關係。被上訴人及上訴人
    乙○○共有之系爭建物於97年3月底拆除前共有關係仍存在
    ，於97年3月底系爭建物拆除時始消滅。上訴人乙○○授權
    上訴人丙○○出租系爭建物予第三人張耀鵬使用收益，被上
    訴人得依民法第184條第1項前段及第185條第1項前段之規定
    ，請求上訴人2人連帶賠償505,556元（按：被上訴人於原審
    訴請上訴人連帶給付520,000元及法定遲延利息，經原審判
    命上訴人應給付505,556元及自起訴狀繕本送達翌日即96年
    10月4日起至清償日止，按年息5％計算之利息，被上訴人就
    其敗訴部分，因未上訴而告確定）。又因被上訴人於原審聲
    明上訴人應連帶給付，原審判決業已說明，惟主文載為上訴
    人應給付，核屬顯然錯誤，並聲請更正原判決。並聲明：上
    訴駁回。
三、兩造不爭執之事實：
(一)坐落臺中市○○區○○段870之3地號、地目田、面積880平
    方公尺之土地原為上訴人乙○○及被上訴人所共有，上訴人
    乙○○之應有部分為3分之2，被上訴人之應有部分為3分之1
    （於92年12月17日取得所有權），嗣經臺灣高等法院臺中分
    院於95年8月8日以95年度上字第116號民事判決分割共有之
    系爭土地。
(二)於被上訴人買受系爭土地時，系爭土地上已有訴外人即原土
    地共有人廖金波、簡瑞華所有事實上處分權未辦保存登記之
    門牌號碼350之5號、8號及1之1號等鐵皮建物，並由上訴人
    丙○○承租使用。
(三)上訴人乙○○與被上訴人曾於93年2月4日簽訂「合約書」就
    350之5號、350之8號及1之1號建物約定為共有。
(四)系爭土地因位於臺中市政府第十二期福星市地重劃區第三工
    區內，該土地上之上述3筆建物必須拆遷，其自動拆除獎勵
    金關於350之5號建物為781,068元，350之8號建物為699,981
    元，1之1號建物則為1,216,996元，原造冊編號為53、54、8
    9號，嗣經上訴人及被上訴人向臺中市政府申請更正及分開
    列計，臺中市政府遂據以分算更正為編號196、197、198、1
    99、200、201號，並於94年3月16日公告30日。被上訴人已
    就350之5號及350之8號建物向臺中市政府領取依1/3比例計
    算之自動拆除獎勵金合計493,683元。至於1之1號建物中，
    如原審卷宗所附臺中市政府97年5月8日府地劃字第097010
    6698號函之附件七圖即清冊編號199所示斜線部分於97年3月
    底拆除，被上訴人就該部分建物，已於97年4月16日領取自
    動拆除獎勵金405,655元；其餘部分（即現存建物）經上訴
    人乙○○於重劃作業期間向臺中市政府申請建物保留，臺中
    市政府因上訴人乙○○所有之重劃前870之3號及同段451號
    土地面積合計669平方公尺，依規定計扣負擔重劃後分配之
    福星段356號土地面積355平方公尺，足以涵蓋保留之建物範
    圍，故同意保留現存建物。
(五)上訴人丙○○與被上訴人於94年3月25日簽訂「協議書」，
    其約定系爭土地上3筆建物即350之5號、350之8號及1之1號
    建物，被上訴人可得之自動拆除獎勵金為899,338元，上訴
    人丙○○並同意若被上訴人未能獲得該等獎勵金時，無條件
    補償被上訴人之損失，並簽發同額本票供被上訴人取得以供
    擔保。
(六)現存建物經上訴人丙○○自95年4月20日起出租予張耀鵬經
    營「九鼎豆花」，租期至98年4月19日止，每月租金為65,
    000元。
四、得心證之理由：
    本件兩造厥有爭執者，為被上訴人就系爭1之1號建物究有無
    取得事實上處分權即應有部分3分之1？經查：
(一)被上訴人主張系爭建物原係由上訴人丙○○以基地租賃方式
    起造，唯於租期屆滿將建物歸由訴外人廖金波、簡瑞華取得
    ，嗣被上訴人、上訴人乙○○再向訴外人廖金波、簡瑞華價
    購房地，因系爭建物無法辦理移轉登記，即由被上訴人及上
    訴人乙○○共同取得系爭建物之事實上處分權，被上訴人與
    上訴人乙○○並簽立合約書，載明坐落臺中市○○區○○段
    870之3地號土地上之違章建物鐵皮屋由被上訴人取得3分之1
    ，上訴人乙○○取得3分之2等情，固據兩造均提出本院94年
    度重訴字第190號民事判決附於原審卷內為證，並據被上訴
    人提出房屋租賃契約書、不動產買賣契約書、合約書及本院
    95年度中簡字第7260號民事判決附於原審卷內為憑，復有本
    院94年度重訴字第190號分割共有物、95年度中簡字第7260
    號返還不當得利事件卷證資料可佐，並為兩造對：坐落臺中
    市○○區○○段870之3地號、地目田、面積880平方公尺之
    土地原為上訴人乙○○及被上訴人所共有，上訴人乙○○之
    應有部分為3分之2，被上訴人之應有部分為3分之1（於92年
    12 月17日取得所有權），嗣經臺灣高等法院臺中分院於95
    年8 月8日以95年度上字第116號民事判決分割共有之系爭土
    地；於被上訴人買受系爭土地時，系爭土地上已有訴外人即
    原土地共有人廖金波、簡瑞華所有事實上處分權未辦保存登
    記之門牌號碼350之5號、8號及1之1號等鐵皮建物，並由上
    訴人丙○○承租使用；上訴人乙○○與被上訴人曾於93年2
    月4日簽訂「合約書」就350之5號、350之8號及1之1號建物
    約定為共有等情所不爭執，固堪認為真實。雖可認被上訴人
    與上訴人乙○○間就原350之5號、350之8號及1之1號建物之
    事實上處分權，被上訴人有3分之1，上訴人乙○○有3分之2
    。上訴人主張：被上訴人於買受系爭土地後，僅使用坐落系
    爭土地中由其實際占用部分之350之8號建物，未曾占有1之1
    號建物，被上訴人就1之1號建物並無任何權利，被上訴人僅
    占有350之8號建物，就未辦保存登記之建物應以實際約定管
    有之狀況以定事實上處分權之歸屬云云，固亦屬無據。
(二)然查上訴人主張：依上訴人丙○○與被上訴人於94年3月25
    日簽訂之協議書，其約定系爭土地上3筆建物即350之5號、
    350之8號及1之1號建物，被上訴人可得之自動拆除獎勵金為
    899,338元，上訴人丙○○並同意若被上訴人未能獲得該等
    獎勵金時，無條件補償被上訴人之損失，並簽發同額本票供
    被上訴人取得以供擔保，於當時兩造就上訴人所辦保留部分
    與被上訴人所欲依原臺中市政府辦理自動拆除獎勵金部分之
    原共有關係，即均已終止等情，亦據上訴人提出協議書、和
    解書、本院97年度司票字第786號民事裁定、本票附於原審
    卷內可憑，並有臺中市政府97年5月8日府地劃字第09701066
    98號函及該函所檢附之臺中市政府辦理第十二期市地重劃（
    第三工區）工程地上建築物自動拆除獎勵金清冊、臺中市政
    府建設局函、臺中市政府公告、臺中市政府93年度第十二期
    市地重劃（第三工區）工程建築物改良物調查表及土地分配
    成果公告圖在卷可佐，並為兩造對：系爭土地因位於臺中市
    政府第十二期福星市地重劃區第三工區內，該土地上之上述
    3筆建物必須拆遷，其自動拆除獎勵金關於350之5號建物為
    781,068元，350之8號建物為699,981元，1之1號建物則為1,
    216,996元，原造冊編號為53、54、89號，嗣經上訴人及被
    上訴人向臺中市政府申請更正及分開列計，臺中市政府遂據
    以分算更正為編號196、197、198、199、200、201號，並於
    94年3月16日公告30日，被上訴人已就350之5號及350之8號
    建物向臺中市政府領取依1/3比例計算之自動拆除獎勵金合
    計493,683元，至於1之1號建物中，如原審卷宗所附臺中市
    政府97年5月8日府地劃字第0970106698號函之附件七圖即清
    冊編號199所示斜線部分於97年3月底拆除，被上訴人就該部
    分建物，已於97年4月16日領取自動拆除獎勵金405,655元；
    其餘部分（即現存建物）經上訴人乙○○於重劃作業期間向
    臺中市政府申請建物保留，臺中市政府因上訴人乙○○所有
    之重劃前870之3號及同段451號土地面積合計669平方公尺，
    依規定計扣負擔重劃後分配之福星段356號土地面積355平方
    公尺，足以涵蓋保留之建物範圍，故同意保留現存建物；上
    訴人丙○○與被上訴人於94年3月25日簽訂「協議書」，其
    約定系爭土地上3筆建物即350之5號、350之8號及1之1號建
    物，被上訴人可得之自動拆除獎勵金為899,338元，上訴人
    丙○○並同意若被上訴人未能獲得該等獎勵金時，無條件補
    償被上訴人之損失，並簽發同額本票供被上訴人取得以供擔
    保等情所不爭執。依上開臺中市政府函及該函所檢附之臺中
    市政府辦理第十二期市地重劃（第三工區）工程地上建築物
    自動拆除獎勵金清冊、臺中市政府建設局函、臺中市政府公
    告、臺中市政府93年度第十二期市地重劃（第三工區）工程
    建築物改良物調查表及土地分配成果公告圖所示，兩造原上
    開3筆建物必須拆遷，其自動拆除獎勵金關於350之5號建物
    為781,068元，350之8號建物為699,981元，1之1號建物則為
    1,216,996元，原造冊編號為53、54、89號，惟既經兩造向
    臺中市政府申請更正及分開列計，臺中市政府遂據以分算更
    正為編號196、197、198、199、200、201號，並於94年3月
    16日公告30日，是知兩造間就原共有350之5號、350之8號及
    1之1號建物，於其申請更正及分開列計時，其原共有關係即
    已終止，兩造間就原建物之事實上處分權，即各存在於各自
    分開計列之部分。此徵之上訴人丙○○與被上訴人於嗣後94
    年3月25日並簽訂協議書，約定系爭土地上3筆建物即350之5
    號、350之8號及1之1號建物，被上訴人可得之自動拆除獎勵
    金為899,338元，上訴人丙○○並同意若被上訴人未能獲得
    該等獎勵金時，無條件補償被上訴人之損失，並簽發同額本
    票供被上訴人取得以供擔保，確立被上訴人可取得自動拆除
    獎勵金總額即為其分開列計部分合為899,338元及兩造嗣後
    並就已分開列計之部分，被上訴人均因已拆除，已領取自動
    拆除獎勵金，上訴人乙○○則就1之1號建物中，其分開計列
    部分申請建物保留，兩造就各自分開列計部分各行使其事實
    上處分權而行使不同之權利，亦明兩造間就原350之5號、
    350之8號及1之1號建物共有之事實上處分權，其共有關係，
    於兩造申請更正及分開列計時，即已終止。被上訴人雖主張
    ：被上訴人及上訴人乙○○共有之系爭建物於97年3月底拆
    除前共有關係仍存在，於97年3月底系爭建物拆除時始消滅
    云云。然查拆除僅為事實上行為，並不會發生兩造間共有關
    係消滅之法律效果，被上訴人此部分之主張，已屬無據。再
    依被上訴人此部分之主張，更明被上訴人就原建物之事實上
    處分權乃存在於其分開列計並被拆除之建物部分上，其事實
    上之處分權才會因該部分之拆除而全部消滅，與現存由上訴
    人乙○○辦理保留建物之部分乃屬無涉。再本院95年度中簡
    字第7260號返還不當得利事件中就現存由上訴人乙○○辦理
    保留建物之部分，其事實上處分權之歸屬之爭點，並未涉及
    ，是本件亦無與該判決見解歧異之處，合併敘明。又查雖兩
    造對：現存建物經上訴人丙○○自95年4月20日起出租予張
    耀鵬經營「九鼎豆花」，租期至98年4月19日止，每月租金
    為65,000元之事實不爭執，並有上訴人提出之房屋租賃契約
    書附於原審卷內可憑，復據證人張耀鵬於原審97年8月27日
    言詞辯論時證述屬實，亦有原審該日之筆錄可稽，固亦堪認
    為真實。惟上訴人丙○○所出租者，既為上訴人乙○○有事
    實上處分權並辦理保留之建物，自未侵害被上訴人之事實上
    處分權。從而，被上訴人依民法第184條第1項前段及第185
    條第1項前段之規定，請求上訴人2人連帶給付其就該建物租
    金所受之損害505,556元及自起訴狀繕本送達翌日起至清償
    日止，按年息5％計算之利息，為無理由，不應淮許，應予
    駁回。原審就此部分判命上訴人給付，並為假執行之宣告，
    尚有未洽。上訴意旨指摘原判決此部分不當，求予廢棄改判
    ，為有理由。爰由本院將原判決此部分予以廢棄改判，如主
    文第2項所示。又原判決此部分既應予廢棄改判，即無更正
    其主文錯誤之必要，合亦敘明。
五、兩造其餘之陳述、攻擊防禦方法及舉證，均對本判決之結果
    不生影響，爰不一一論述，併附敘明。
六、據上論結，本件上訴為有理由，依民事訴訟法第436條之1第
    3項、第450條、第78條、判決如主文。
中    華    民    國    98    年    1     月    16    日
                  民事第二庭    審判長法  官  許秀芬
                                      法  官  楊國精
                                      法  官  陳秋月
上正本證明與原本無異。
不得上訴。
中    華    民    國    98    年    1     月    16    日
                                      書記官  廖曉鐘


司法院資訊處製作；財團法人民間司法改革基金會備份。
